臺灣臺中地方法院民事判決
110年度訴字第309號
原      告  蔡沛宜  
訴訟代理人  許博堯律師
被      告  鄭麗華（即康水文之承受訴訟人）

            康兆婷（即康水文之承受訴訟人）

            康瑞方（即康水文之承受訴訟人）

共      同
訴訟代理人  龔厚丞律師
上列當事人間拆屋還地事件，本院於民國111年6月21日言詞辯論
終結，判決如下：
    主    文
一、被告應將坐落臺中市○○區○○段000地號土地上，如臺中
　  市大甲地政事務所土地複丈成果圖（複丈日期110年2月22日
  　日）所示編號A、B、C位置之建物及地上物（即門牌號碼臺
　  中市○○區○○路000巷0號，面積分別為113.43平方公尺、
　  10.6平方公尺、2.02平方公尺）拆除，並將土地交還全體共
　  有人。
二、本判決原告勝訴部分，於原告以新台幣（下同）36萬元供擔
　  保後，得假執行；但被告如以107萬1425元為原告預供擔保
  　，得免為假執行。
三、訴訟費用由被告連帶負擔。
    事實及理由
壹、程序方面：
一、按「當事人死亡者，訴訟程序在有繼承人、遺產管理人或其
    他依法令應續行訴訟之人承受其訴訟以前當然停止。」、「
    第一百六十八條至第一百七十二條及前條所定之承受訴訟人
    ，於得為承受時，應即為承受之聲明。他造當事人，亦得聲
    明承受訴訟。」民事訴訟法第168條、第175條分別定有明文
    。本件訴訟進行中，被告乙○○於110年9月3日死亡，庚○○（
    配偶）、丙○○（長女）、丁○○（次女）為其法定繼承人，有
    繼承系統表及戶籍謄本在卷足稽（見本院卷一第383至393頁
    ），經原告於110年10月4日具狀聲明由庚○○、丙○○、丁○○承
    受訴訟（見本院卷一第377至379頁），於法有據，應予准許
    。
二、次按不變更訴訟標的，而補充或更正事實上或法律上之陳述
    者，非為訴之變更或追加，民事訴訟法第256條定有明文。
    原告起訴時原聲明第1項雖為「被告乙○○應將坐落臺中市○○
    區○○段000地號土地上，如證一占有位置示意圖所示編號A位
    置之建物（即門牌號碼臺中市○○區○○路000巷0號，面積約為
    200平方公尺，實際坐落位置及面積以地政機關測量為準）
    拆除，並將土地交還全體共有人。」（見本院卷一第11頁）
    ；嗣分別於110年3月16日、同年10月4日具狀更正聲明為：
    「被告庚○○、丙○○及丁○○等3人應將坐落臺中市○○區○○段000
    地號土地上，如證五臺中市大甲地政事務所土地複丈成果圖
    （複丈日期110年2月22日）所示編號A、B、C位置之建物及
    地上物（即門牌號碼臺中市○○區○○路000巷0號，面積分別為
    113.43、10.6、2.02平方公尺）拆除，並將土地交還全體共
    有人。」（見本院卷一第79、377頁），核屬更正法律上及
    事實上之陳述，非為訴訟標的之變更，併予敘明。
貳、兩造主張：
一、原告主張：
　  兩造為坐落臺中市○○區○○段000地號土地（下稱系爭土地）
    之共有人，系爭土地上有被告之被繼承人乙○○於79年所搭蓋
    如臺中市大甲地政事務所土地110年2月22日複丈成果圖（下
    稱附圖）所示編號A（主建物）、B（鐵皮雨遮）、C（水塔
    ）位置之建物及地上物（即門牌號碼臺中市○○區○○路000巷0
    號，面積分別為113.43㎡、10.6㎡、2.02㎡；下稱系爭建物）
    ，惟查共有人間並無分管契約，且乙○○亦無其他占有權源，
    自屬無權占用系爭土地，為此，原告爰依民法第767條第1項
    、第821條規定，請求被告拆除系爭建物，並返還系爭土地
    予全體共有人。並聲明：如主文所示。
二、被告抗辯稱：
    系爭建物是乙○○於79年間興建，當時共有人有楊年、甲○○及
    康開中（乙○○之父親），各有3分之1持分，乙○○係取得共有
    人全體同意後，才在系爭土地上搭蓋系爭建物；其中楊年雖
    已過世，但其繼承人均知悉楊年有同意乙○○在系爭土地上興
    建房屋等情。依上足見被告使用系爭土地，係經全體共有人
    同意，即非無權占有。並聲明：原告之訴駁回；如受不利判
    決，願供擔保，請准宣告免為假執行。
參、兩造不爭執及爭執事項
一、不爭執事項：
  ㈠原告與被繼承人康水木（已歿）均為坐落臺中市○○區○○段000
    地號土地共有人，權利範圍分別為3分之1、30分之1。（見
    本院卷一第23頁）
  ㈡被繼承人康水木於110年9月3日死亡，法定繼承人為其配偶庚○○、長女丙○○、次女丁○○。（見本院卷一第383至393頁）
  ㈢被繼承人康水木於79年間在系爭土地上搭蓋系爭建物，坐落
    位置如附圖所示編號A、B、C，面積分別為113.43㎡、10.6㎡
    、2.02㎡。（見本院卷一第59、65、79、85頁）
　㈣系爭土地經本院110年度訴字第586號分割共有物訴訟，判決
    變價分割。（見本院卷二第17至26、35頁）
二、爭執事項： 
　㈠系爭土地共有人間是否有分管契約存在？
　㈡原告依民法第767條第1項、第821條規定，請求被告拆除系爭
    建物並返還占用土地予全體共有人，有無依據？
肆、本院判斷：              
一、被告並未證明有分管契存在：
  ㈠按未經共有人協議分管之共有物，共有人對共有物之特定部
    分占用收益，須徵得他共有人全體之同意。如未經他共有人
    同意而就共有物之全部或一部任意占用收益，他共有人得本
    於所有權請求除去其妨害或請求向全體共有人返還占用部分
   （最高法院71年台上字第1661號判決意旨、最高法院74年2月
    5日第二次民事庭會議決定事項意旨參照）。再者，原告以
    無權占有為原因，提起請求返還所有物之訴，被告就物屬原
    告所有而為被告占有之事實不爭執，而僅以被告非無權占有
    為抗辯者，被告應就其占有正當權源之事實證明之（最高法
    院106年台上字第2030號判決意旨參照）。故本件被告雖係
    系爭土地之共有人，然其係占用土地之特定部分，故依上所
    述，被告自應舉證明其有占有之權源亦即應證明系爭土地之
    共有人間有分管契約存在。
  ㈡被告之被繼承人乙○○固辯稱伊於79年興建系爭建物時已得系
    爭土地共有人楊年、甲○○2人之同意等語。然查，楊年已於4
    2年6月1日死亡（見本院卷一第191頁，繼承系統表見本院卷
    189頁），乙○○自無可能於79年興建系爭建物時，取得原土
    地共有人楊年之同意。
  ㈢依證人己○○（48年5月18日生。見本院卷一第273頁）自承，
    其61年間搬離系爭土地時年僅13歲，則依客觀經驗法則判斷
    ，以13歲未成年人之認知，自無法知悉全體共有人就系爭土
    地究有無成立分管契約之情事。且證人己○○亦明確陳稱：伊
    不知道系爭土地有無分管契約，伊阿公（按即楊年）過世後
    ，土地都沒有處理，因政府通知暫管年限將至，要後代去辦
    理繼承登記，伊在13歲時就搬離系爭土地，被告（按即乙○○
    ）在伊搬走時才蓋一棟房屋，蓋好時伊才知道等語（見本院
    卷一149至151頁）。足證己○○並無法證明系爭土地有分管契
    約存在。
　㈣證人戊○○（即系爭土地共有人楊陳錦秀之繼承人）固證稱：
    系爭土地有伊在2-30年前翻修之黃色鐵皮屋，伊係翻修楊年
    原有的土角厝，翻修鐵皮屋沒有向其他共有人說或取得同意
    ，那是自己的土地，被告興建鐵皮屋時是他們的土地，他們
    自己作主就可以等語（見本院卷一317頁、301頁照片）。然
    查證人戊○○所稱之「黃色鐵皮屋」（見本院卷一第301頁）
    ，並非坐落系爭土地上乙節，有本院另案110年度訴字第586
    號分割共有物事件（即系爭土地之分割共有物事件，業於11
    1年5月26日判決變價分割，現上訴中）就系爭土地地上物現
    況實施測量之土地複丈成果圖及另案判決書可憑（見本院卷
    一第349頁、卷二21頁）可憑，另案複丈成果圖所稱之「D 
    磚造平房」並非黃色鐵皮屋。則戊○○所稱之「黃色鐵皮屋」
    既未坐落在系爭土地上，則其翻修其所稱「黃色鐵皮屋」自
    無須系爭土地共有人之同意。亦即被告及其證人戊○○所稱楊
    年在系爭土地上曾建有房屋乙節，用以證明系爭土地存在分
    管契約乙節，尚與事實不符。
　㈤「系爭土地上之房屋，縱已建築多年，但上訴人既未能積極
    證明土地所有人同意建築，即不能因建築多年即認為係土地
    所有人已同意使用，上訴人空言主張被上訴人默示同意，自
    不足採。」（最高法院69年台上字第462號裁判要旨可資參
    照），由此以觀，被告亦不能僅以系爭房屋之存在年代久遠
    ，即推論系爭土地之全體共有人業已默示同意被告興建系爭
    房屋。所謂默示之意思表示，係指依表意人之舉動或其他情
    事，足以間接推知其效果意思者而言，若單純之沉默，則除
    有特別情事，依社會觀念可認為一定意思表示者外，不得謂
    為默示之意思表示。亦即土地共有人容任特定共有人佔有使
    用特定位置或未提出異議，可能係因礙於情面、或因長期未
    居住於系爭土地附近而不知，殊無因此即認定共有人間有同
    意被告興建房屋，或共有人間有默示分管契約存在。本件被
    告單純占有系爭土地興建房屋之行為，與共有人間實際劃定
    使用範園，對各自占有管領之土地，相互容忍，對於他共有
    人使用、收益，各自占有之土地，未予干涉，係屬二事，不
    容混淆。
　㈥本件就被告是否有占有系爭土地特定部分之正當權源，縱因
    年代已久，遠年舊事難以查考，而可適度降低被告舉證之證
    明度，然本院斟酌全辯論意旨及調查證據之結果，認被告於
    降低舉證之證明度後，仍未能證明其與其他共有人間就系爭
    土地有分管契約存在，而使得被告所有建物係有權占有系爭
    土地。
二、承上所述，本件被告既未能證明其係有權占有系爭土地之特
    定部分，則原告依民法第767條第1項、第821條規定，請求
    被告拆除系爭建物，並返還系爭土地予全體共有人，自屬有
    據。從而，原告聲明請求被告應將坐落臺中市○○區○○段000
    地號土地上，如附圖所示編號A、B、C位置之建物及地上物
    （即門牌號碼臺中市○○區○○路000巷0號，面積分別為113.43
    平方公尺、10.6平方公尺、2.02平方公尺）拆除，並將土地
    交還全體共有人，為有理由，應予准許。
三、兩造陳明願陳明願供擔保，聲請宣告假執行及免為假執行，
    經核均無不合，爰分別酌定相當擔保金額准許之。
四、本件事證已經明確，兩造其餘舉證及攻擊防禦方法，核與判
    決結果不生影響，故不一一論述。　　
伍、結論：原告之訴為有理由，依民事訴訟法第85條第2項、第3
    90條第2項、第392條第2項，判決如主文。
中　　華　　民　　國　　111 　年　　7 　　月　　26　　日
                  民事第二庭    法  官  李悌愷
正本係照原本作成。
如對本判決上訴，須於判決送達後20日內向本院提出上訴狀。如
委任律師提起上訴者，應一併繳納上訴審裁判費。
中　　華　　民　　國　　111 　年　　7 　　月　　26　　日
                                書記官  廖春玉